【裁判字號】    92,簡,2
【裁判日期】    920128
【裁判案由】    排除侵害
【裁判全文】
臺灣臺中地方法院民事判決  九十二年度簡字第二號
    原      告  涂阿石
    訴訟代理人  周進文律師
    複  代理人  甲○○
    被      告  佳多利皮件實業有限公司
                        設台北縣板橋市○○路○段二九巷十一之三號
    法定代理人  丙○○  住同右.
    訴訟代理人  陳居亮律師
    複  代理人  乙○○  住台中.
右當事人間請求排除侵害事件，本院判決如左：
    主      文
原告之訴駁回。
訴訟費用由原告負擔。
    事      實
甲、原告方面：
一、聲明：求為判決被告不得販賣新型第一二六九八０號「皮箱拉桿控制結構改良」專利範
          圍所示全部或一部結構改良之產品。
二、陳述：
（一）按本件係依民法第一百八十四條、專利法第一百零五條準用同法第八十八條規定為請
      求，而被告侵害原告專利權之行為地為家樂福股份有限公司設於台中市○○區○○路
      二０八號之中清分公司，該行為地為本院管轄範圍，依民事訴訟法第十五條第一項規
      定：「因侵權行為涉訟者，得由行為地之法院管轄」，本院就本件訴訟自有管轄權，
      合先敘明。
（二）按原告為新型第一二六九八０號「皮箱拉桿控制結構改良」之專利權人，專利期間自
      民國（下同）八十六年七月十一日起至九十八年一月二十三日止，其專利範圍包括：
      (1)一種皮箱拉桿控制結構改良，係由設成一體之拉炳座、外桿，其內容設成一體之拉
      炳、拉桿，該外桿底端係套設於一底座之容置槽內；其主要特徵係在於：該外桿底端
      以插銷樞設一塊座，其塊座上設有彈簧，係容設於外桿內，並受其拉桿抵壓形成壓縮
      狀態，而其外桿上端設有一定位孔；該拉炳座設有置物槽，其側上設有撥孔，又於其
      容置槽側邊設有容勾孔，該容勾孔係對應於撥孔；另，一卡勾座則螺設於拉炳座側邊
      ，其內設有彈簧抵住一卡勾，該卡勾上係對應於容勾孔，恰可勾合拉炳，其卡勾上設
      有撥塊，該撥塊則對應於撥孔上；藉由撥塊之撥動，得以令其卡勾脫離與拉炳之勾合
      狀態，而該塊座上受壓縮之彈簧，藉由其回復彈力，則將拉桿予以彈出，使其拉炳得
      以伸出一適當高度，並露出皮箱外，達到方便握取拉炳之功效者。高收拉桿時，該卡
      勾藉由其連設之彈簧抵推，得以自動勾合拉炳，達到定位之功效者。(2)如申請專利範
      圍第一項所述之皮箱拉桿控制結構改良，該拉桿之底端側設一鋼珠，並受其內設彈簧
      之抵推，配合拉桿之拉身動作，其鋼珠得以對應嵌入定位孔內，達到拉伸至上端定位
      之功效者。
（三）查專利權係具有高度排他性之權利，專利權人不僅可享有法律所賦予之權利，甚至可
      排除他人未經其同意而利用其發明之行為，其可謂有法律上所賦予之獨占地位，正由
      於專利權之排他效力，因此對於法律上所賦予之專利權之權利範圍，即有予釐清及確
      定之必要，而規範專利權範圍解釋之專利法第五十六第三項、第一百零三項第二項、
      第一百十七條第二項，其規範方式及內容與德國專利法及歐洲專利公約中之規定相當
      接近，此可由行政院於八十三年一月二十一日專利權修正時之提案理由表示：「申請
      專利範圍係專利之核心，亦為專利權人所得主張之權利範圍，．．．爰參酌．．．歐
      洲專利公約第六十九條．．．加以明文」等語可證；依前揭專利法之相關規定，專利
      權之範圍應以說明書所載之「申請專利範圍」為準，因此「申請專利範圍」對於專利
      保護範圍之認定，便具有決定性之作用；只有於申請人於申請專利範圍中曾提及之技
      術，即為專利保護範圍所及，因此申請人提出申請時，其於說明書上所載之「申請專
      利範圍」即應涵蓋申請人所有欲受到保護之內容。本件原告所有系爭專利品之「申請
      專利範圍」係包括前開二項，從而，如未得原告同意而使用系爭專利品「申請專利範
      圍」所示結構之全部或一部即屬侵害原告之專利權。
（四）被告抗辯原告主張之「申請專利範圍」第二項之鋼珠（３０１）及彈簧（３０２）者
      ，早為業界普遍使用於行李箱拉桿上，被告並舉出專利公報為憑。經查，系爭新型第
      一二六九八０號「皮箱拉桿控制結構改良」專利，其中「申請專利範圍」第二項關於
      「第一項所述之皮箱拉桿控制結構改良，該拉桿之底端側設一鋼珠，並受其內設彈簧
      之抵推，配合拉桿之拉身動作，其鋼珠得以對應嵌入定位孔內，達到拉伸至上端定位
      之功效者」之結構，該結構係使用鋼珠及彈簧，而其中鋼珠部分於系爭專利創作前，
      未有任何人使用，而依被告所提出之專利公報記載，該等專利皆未使用鋼珠之結構、
      裝置。再者，系爭專利使用鋼珠之結構，可利用鋼珠轉動之特性，減少摩擦，降低損
      耗，同時兼具安靜等特性，此與被告所引用之前開專利內容不同，屬於更進步之創作
      ，而非被告所抗辯早為業界普遍使用於行李箱拉桿上云云。
（五）原告前於家樂福量販店發現被告所販賣之產品，有仿冒原告所有系爭專利權之上開「
      申請專利範圍」第二項之結構，就此，原告爰依法發函請求被告停止侵害行為，惟被
      告空言否認有侵害原告系爭專利權之事實，且未停止侵害系爭專利權之行為，為此，
      爰依專利法第一百零五條準用同法第八十八條規定，求為判決如訴之聲明所載。
三、證據：提出中華民國專利證書、新型專利說明書影本各一紙、存證信函影本二紙為證，
          並聲請本院囑託財團法人中國生產力中心鑑定。
乙、被告方面：
一、聲明：求為判決如主文所示。
二、陳述：
（一）原告並未就其主張之「原告前於家樂福量販店發現被告所販賣之產品，有仿冒原告所
      有系爭專利權之『申請專利範圍』第二項．．．之結構」，提出任何證據，原告之訴
      在法律上顯無理由。
（二）查原告主張之系爭「申請專利範圍」第二項，其為附屬項而非獨立項。按附屬項之記
      載內容，必須包括其所依附項目之全部技術內容在內，並須針對其所依附項目之技術
      內容，作進一步敘明其所依附項目以外之技術特點，專利法施行細則第十六條第三項
      定有明文。故附屬項所記載之發明或新型之技術特點，其主張行使權利時之限制條件
      ，必須包括其所依附之獨立項全部技術內容在內。換言之，附屬項不得由獨立項分離
      而單獨主張專利權。準此而言，系爭「申請專利範圍」第二項即不能由其獨立項（第
      一項）分離而單獨主張專利權效力，亦即該第二項所述之彈簧（３０２）及鋼珠（３
      ０１）者，必須依附在獨立項（第一項）之必要技術、構成、特點下，始得主張其權
      利。惟原告任意擴大解釋其申請專利範圍之專利權效力者，顯非適法。
（三）另查，原告主張之「申請專利範圍」第二項之鋼珠（３０１）及彈簧（３０２）者，
      早為業界普遍使用於行李箱拉桿上，此有中華民國專利公告第二四九九一０、三０七
      一三五、二九八０一四、二四二三三七、二五六０三九、二五一四二七、二二四二０
      三、二二一三二七等專利權內容為憑。上揭各該專利權之申請日期均早於原告所主張
      之第一二六九八０號專利權之申請日期（八十六年一月二十四日）。故原告所主張之
      鋼珠（３０１）及彈簧（３０２）使用於皮箱拉桿之技術內容，確實屬於業界早已慣
      用之習知技術。按發明專利權之效力不及於申請前已存在國內之物品，專利法第五十
      七條第一項第三款定有明文，而該條款依據專利法第一百零五條，亦準用於新型專利
      。因此，上揭鋼珠（３０１）及彈簧（３０２）技術者，亦因之而不具有專利權效力
      ，是故系爭第一二六九八０號專利權，即無由被侵害之可能。
三、證據：提出專利公報節本影本一份為證，並聲請本院囑託財團法人中國生產力中心鑑定
          。
    理      由
一、原告起訴主張：原告為新型第一二六九八０號「皮箱拉桿控制結構改良」之專利權人，
    專利期間自八十六年七月十一日起至九十八年一月二十三日止，原告前於家樂福量販店
    發現被告所販賣之產品，有仿冒原告所有系爭專利權之「申請專利範圍」前揭第二項所
    示之結構，就此，原告爰依法發函請求被告停止侵害行為，卻為被告否認有侵害原告系
    爭專利權之事實，且未停止侵害系爭專利權之行為，為此，爰依專利法第一百零五條準
    用同法第八十八條規定，求為判決如訴之聲明等語；被告則以：原告主張之系爭「申請
    專利範圍」第二項，其為附屬項而非獨立項。依專利法施行細則第十六條第三項規定，
    附屬項所記載之發明或新型之技術特點，其主張行使權利時之限制條件，必須包括其所
    依附之獨立項全部技術內容在內。原告主張之「申請專利範圍」第二項之鋼珠（３０１
    ）及彈簧（３０２），必須依附在獨立項（第一項）之必要技術、構成、特點下，始得
    主張其權利。惟原告任意擴大解釋其申請專利範圍之專利權效力者，顯非適法。又原告
    所擁有之上開專利權之申請範圍第二項內所敘明之「其所依附項目之技術特點」，屬於
    業界早已慣用之習知技術，亦因之而不具有專利權效力，故系爭第一二六九八０號專利
    權，即無由被侵害之可能等語，資為抗辯。
二、本件原告起訴主張其為新型第一二六九八０號「皮箱拉桿控制結構改良」之專利權人，
    專利期間自八十六年七月十一日起至九十八年一月二十三日止，業據其提出中華民國專
    利證書影本一件為證，且為被告所不爭執，自堪信原告此部分之主張為真實。又兩造對
    於被告在家樂福量販店所販賣之旅行箱產品與原告前揭「申請專利範圍」第一項之內容
    ，係實質不相同之事實，均不爭執。是以本件爭點之所在，乃在於被告在家樂福量販店
    所販賣旅行箱產品之「皮箱上之拉桿結構裝置」與原告上開專利權之「申請專利範圍」
    第二項是否實質相同？亦即是否侵害原告之專利權？
三、按就前開爭點所指之事實是否存在，兩造於本院審理中曾成立證據契約，同意將該等事
    實之有無交由國立中興大學來確定，後兩造合意將確定之機關改為經濟部智慧財產局，
    嗣因經濟部智慧財產局函覆本院已不再辦理鑑定工作，兩造遂再合意並共同具狀將確定
    機關選定為財團法人中國生產力中心（見本院九十一年三月七日、同年五月二十一日、
    九十二年一月十六日言詞辯論筆錄，兩造於九十一年九月五日共同提出民事陳報狀）等
    情，為兩造所不爭執。而前開被告所販賣旅行箱產品之「皮箱上之拉桿結構裝置」與原
    告所擁有之中華民國新型第一二六九八０號「皮箱拉桿控制結構改良」專利權之「申請
    專利範圍」第二項是否實質相同之問題，經送請財團法人中國生產力中心鑑定，其鑑定
    結論為：「在『附屬項所記載之發明，其權利限制條件，為含其所引用之獨立項發明的
    全部技術內容在內」條件下，因待鑑定物品所利用之技術方式與本專利申請專利範圍獨
    立項１所主張之技術方式不相同，雖待鑑定物品於拉桿之底端側設一鋼珠及一抵推鋼珠
    之彈簧技術與本專利相同，但整體上仍呈不相同之結果，故本中心認定待鑑定物品與新
    型第一二六九八０號專利權附屬項２之申請專利範圍實質不相同」等語，亦有卷附中國
    生產力中心所出具之專利侵害鑑定報告一份足憑，而兩造對該專利侵害鑑定報告亦均表
    示無意見等語（見本院九十一年十二月十九日言詞辯論筆錄），足見被告所銷售之之旅
    行箱產品之「皮箱上之拉桿結構裝置」並未侵害原告之上開專利權甚明。況查兩造所成
    立之前開訴訟上契約，其性質屬確定型仲裁鑑定契約（屬證據契約之一種），即當事人
    合意以仲裁鑑定中所認定之事實作為訴訟程序上不爭執且真正之事實，並放棄其他事實
    或證據之提出權或證據調查之聲請權，以排除其他之主張或爭執，故經由仲裁鑑定人所
    確定之事實，即成為兩造所不爭執之事實，本件兩造既成立有如上之訴訟上契約，自均
    受其拘束，則被告在家樂福量販店所販賣旅行箱產品之「皮箱上之拉桿結構裝置」與原
    告之新型第一二六九八０號專利權之「申請專利範圍」第二項屬實質不相同，即為兩造
    所不爭執之事實，自難謂被告有何侵害原告之專利權可言。從而，原告依專利法第一百
    零五條準用同法第八十八條規定，訴請被告不得販賣新型第一二六九八０號「皮箱拉桿
    控制結構改良」專利範圍所示全部或一部結構改良之產品云云，於法尚嫌無據，為無理
    由，應予駁回。
四、本件事證已臻明確，兩造其餘之攻擊、防禦方法，經審酌結果，與本判決之結果不生影
    響，爰不逐一論述，併此敘明。
五、據上論結，本件原告之訴為無理由，依民事訴訟法第七十八條，判決如主文。
中      華      民      國      九十二      年      一      月     二十八     日
~B臺灣臺中地方法院民事第四庭
~B    法  官  李國增
右為正本係照原本作成。
如不服本判決，應於判決送達後二十日內，向本院提出上訴狀，上訴至本院民事普通庭（須
按他造當事人之人數附繕本）。
中      華      民      國      九十二      年      一      月     三十       日
~B法院書記官  楊月雲


司法院資訊處製作；財團法人民間司法改革基金會備份。
